臺灣高等法院民事判決　　　　　　　　　 95年度上字第796號
上　 訴　 人　甲○○
法 定 代理人　乙○○
訴 訟 代理人　林銓勝律師
複　代 理 人　王雅婷律師
上　 訴　 人　陳淑惠即惠暘水電材料行
被　上 訴 人　丁○○○
　　　　　　　丙○○
　　　　　　　戊○○
共　　　　同
訴 訟 代理人　蕭明哲律師
複　代 理 人　賴傳智律師
上列當事人間請求侵權行為損害賠償事件，上訴人對於中華民國
95年8月8日臺灣臺北地方法院94年度訴字第1960號第一審判決提
起上訴，本院於96年5月15日言詞辯論終結，判決如下：
    主      文
原判決關於命上訴人依序連帶給付被上訴人丁○○○、戊○○各
超過新台幣貳拾捌萬仟佰拾元、及丙○○超過新台幣伍
拾壹萬柒仟貳佰捌拾伍元本息部分及該部分假執行之宣告暨訴訟
費用之裁判，均廢棄。
上開廢棄部分，被上訴人在第一審之訴及假執行之聲請均駁回。
其餘上訴駁回。
第一、二審訴訟費用由上訴人連帶負擔二分之一，餘由被上訴人
負擔。
    事實及理由
壹、程序方面
    原審准被上訴人一部之請求，判命上訴人甲○○、陳淑惠即
    惠暘水電材料行（下稱陳淑惠）應連帶給付被上訴人丁○○
    ○新台幣（下同）1,000,000元、丙○○733,952元、戊○○
    500,000元，並均自民國（下同）94年10月5日起均至清償日
    止，按週年利率百分之五計算之利息。陳淑惠雖未上訴，然
    就此連帶債務，上訴人甲○○既基於非個人關係之抗辯而聲
    明上訴，上訴效力自應及於陳淑惠，而應認陳淑惠乃視同上
    訴人，合先敘明。
貳、實體方面
一、被上訴人主張：
  (一)第三人羅孟生（下稱羅孟生）於民國（下同）93年12月25日
    上午11時15分許上班時間受上訴人陳淑惠之命令，駕駛車號
    7F-1 115自用小貨車送貨，由台北縣鶯歌鎮○○○路往桃園
    行駛，於山鶯路與萬壽路交岔路口，左轉萬壽路直行約80公
    尺處，在未保持安全間距亦未注意道路狀況下，自中央車道
    突向右側慢車道變換車道，致車斗右後方擦撞同方向在慢車
    道由被上訴人戊○○所騎乘搭載其父譚紘（下稱羅紘）之機
    車（車號NLY- 838），使被上訴人戊○○、譚紘均因機車受
    創而倒地。羅孟生肇事後，雖於事故前方約50公尺暫停下車
    查看，且知悉被上訴人戊○○及譚紘受傷倒地不起，如即時
    送醫，應可保全生命，然羅孟生竟棄置不顧，逕自上車往桃
    園逃逸。被上訴人戊○○雖僅受有雙手及雙腳膝蓋擦傷，然
    譚紘則因羅孟生之遺棄行為而延誤就醫時機，致譚紘頭部出
    血併顱內出血，經急診送至長庚紀念醫院林口分院，於同年
    月26日接受開顱手術，延至同年月30日仍告不治死亡。
  (二)被上訴人丙○○為譚紘之子，其為譚紘支出醫療費用新台幣
    （下同）166,404元，並殯葬費用258,070元計424,474元。
    羅孟生依民法第192條第1項規定，應賠償被上訴人丙○○前
    揭醫療並殯葬費用；雖羅孟生已死亡，然其法定繼承人即上
    訴人甲○○依民法第1148條之規定，應承受被繼承人羅孟生
    財產上之一切權利、義務，被上訴人丙○○自得向上訴人甲
    ○○請求前揭費用。
  (三)慰藉金部分：被上訴人丁○○○請求上訴人連帶給付1,000,
    000元。2.被上訴人丙○○請求上訴人連帶給付1,174,474元
    。戊○○請求上訴人連帶給付750,000元等語。
  (四)依民法第184條第1項前段、第188條第1項前段、第192條第1
    項、第195條第1、3項之規定，求為判決： 上訴人應連帶給
    付被上訴人丁○○○1,000,000元，被上訴人丙○○1,174,4
    74元、被上訴人戊○○750,000元， 及均自起訴狀繕本送達
    翌日起至清償日止，按年息百分之五計算之利息等語（原審
    判決上訴人應連帶給付被上訴人丁○○○1,000,000元、 被
    上訴人丙○○733,952元、被上訴人戊○○500,000元，而駁
    回被上訴人丙○○、戊○○其餘之請求，被上訴人丙○○、
    戊○○就駁回部分未據聲明不服，已告確定，不另贅論）。
    並答辯聲明：上訴駁回。
二、上訴人則以：羅孟生對於本件車禍之發生僅屬過失，非屬故
    意或重大過失。另兩造已達成共識，除調解成立之強制汽車
    責任險之理賠金額1,400,000元外，伊再給付650,000與被上
    訴人即可。又譚紘於事故時未依規定配戴安全帽，應負擔50
    %過失責任； 本件有民法第217條第1項過失相抵之適用。被
    上訴人請求之醫療費用， 其中僅自負額部分5,182元得請求
    。殯葬費258,070元部分， 除桃園市殯葬管理所規費外，其
    餘部分並未提出細目。被上訴人請求之慰撫金過高，請予酌
    減。本件被上訴人之請求對於上訴人之生計有重大影響，請
    法院依民法第218條之規定？ 減輕其賠償金額云云，資為抗
    辯。並上訴聲明：(一)原判決不利於上訴人部分廢棄。(二)上開
    廢棄部分，被上訴人於第一審之訴及假執行之聲請均駁回。
三、本件不爭之事實：
  (一)羅孟生係上訴人甲○○之被繼承人，又上訴人陳淑惠以惠暘
    水電材料行為其經營之商號名稱，乃羅孟生之僱用人。
  (二)羅孟生於93年12月25日上午11時15分許之上班時間受上訴人
    陳淑惠之指示， 駕駛車號7F-1115號自用小貨車擔任送貨工
    作，由臺北縣鶯歌鎮○○○路往桃園行駛，在山鶯路與萬壽
    路交岔路口，於左轉萬壽路直行約80公尺處，因過失未保持
    安全間距亦未注意道路狀況下，自中央車道突向右側慢車道
    變換車道，致貨車載貨車斗右後方擦撞同方向在慢車道由被
    上訴人戊○○所騎乘搭載其父譚紘之車號NLY-8 38號機車，
    使被上訴人戊○○、譚紘均因機車受擦撞而倒地，羅孟生於
    肇事後，於事故前方約50公尺暫停下車查看後，竟棄置不顧
    ，逕自上車往桃園逃逸，被上訴人戊○○雖僅受有雙手及雙
    腳膝蓋擦傷，然譚紘則因羅孟生之遺棄行為而延誤就醫時機
    ，致譚紘頭部出血併顱內出血，經急診送至長庚紀念醫院林
    口分院，於同年月26日接受開顱手術，延至同年月30日仍告
    不治死亡等情，上訴人固對車禍發生之過失有爭執（此部分
    另如下述），惟對譚紘因車禍事故死亡之事實，並不爭執，
    此部分事實並有長庚紀念醫院93年12月30日診斷證明書、臺
    灣桃園地方法院檢察署93年12月30日相驗屍體證明書影本各
    一件在卷可稽（ 見原審94年度重調字第152號卷第14-15頁）
    。
四、本件爭執點：(一)上訴人是否應負共同侵權行為損害賠償責任
    ？(二)上訴人應連帶負擔之賠償金額為若干？
五、爭點一：上訴人是否應負共同侵權行為損害賠償責任？
  (一)按「因故意或過失，不法侵害他人之權利者，負損害賠償責
    任。故意以背於善良風俗之方法，加損害於他人者亦同。」
    ，民法第184條第1項定有明文；次按「汽車、機車或其他非
    依軌道行駛之動力車輛，在使用中加損害於他人者，駕駛人
    應賠償因此所生之損害。但於防止損害之發生，已盡相當之
    注意者，不在此限。」，民法第191之2條定有明文。
  (二)被上訴人主張上開車禍之發生，係羅孟生駕駛車輛之過失所
    致，上訴人則否認該車禍之發生為羅孟生所造成。經查，本
    件車禍之發生係羅孟生駕駛車號7F -1115號自用小貨車，於
    93年12月25日上午11時15分許，由台北縣鶯歌鎮向桃園市行
    駛，行駛至桃園市○○路○段79號對面處， 與同方向行駛在
    外側車道之由被上訴人戊○○駕駛之車號NLY- 838號重型機
    車發生擦撞而肇事，致被上訴人戊○○駕駛之重型機車倒地
    ，此交通事故經臺灣桃園地方法院檢察署（下稱北檢署）檢
    察官囑託臺灣省桃園縣區車輛行車事故鑑定委員會鑑定結果
    ，認為該車禍之肇事原因為：「1.羅孟生駕駛自小貨車未與
    前車左側保持安全間隔自後超越為肇事原因（肇事後駛離現
    場有違規定）。2.戊○○無肇事因素。」，有臺灣省桃園縣
     區車輛行車事故鑑定委員會94年4月21日桃園縣區940136號
    鑑定意見書影本可參（ 見原審調解卷第11-12頁），嗣經送
    臺灣省車輛行車事故覆議鑑定委員會覆議結果亦同意原鑑定
    結論，亦有臺灣省車輛行車事故覆議鑑定委員會94年7月5日
    府覆議字第0940100407號函影本可參（見原審調解卷第13頁
    ），且依桃檢署94年度相字第35號相驗卷宗內所附照片觀之
    ，羅孟生駕駛之貨車後載貨車斗右後側確有擦撞痕跡，被上
    訴人戊○○所駕駛機車左前煞車桿亦殘存有擦撞後之藍色車
    漆，則桃檢署檢察官囑託臺灣省桃園縣區車輛行車事故鑑定
    委員會、臺灣省車輛行車事故覆議鑑定委員會鑑定之結論，
    當屬可採。從而，被上訴人主張車禍係因羅孟生駕駛不當，
    為有過失，而應負侵權行為損害賠償責任，應認可採。
  (三)被上訴人另主張羅孟生於肇事後逃逸，致譚紘不及送醫而不
    治一節，則為上訴人所否認，辯稱羅孟生當時以為並未與被
    上訴人戊○○駕駛之機車擦撞，並非肇事逃逸等語，經查，
    依羅孟生於本件車禍發生後，在桃園縣政府警察局桃園分局
    武陵派出所（下稱武陵派出所）陳稱：「我駕駛自小貨車由
    三峽出發走山鶯路左轉萬壽路往桃園方向，要送燈具至桃園
    市○○街，當時看我中間後視鏡發現到後方有機車倒地，沒
    有往前查看，沒通知警方及救護車到達現場。」，又於檢察
    官訊問時陳稱：「我不知道有跟人擦撞，以為是貨物掉下來
    ，我當時沒有超車，不知道是他擦撞我，還是我擦撞他。」
    ，但被上訴人戊○○於武陵派出所陳稱：「我駕駛重機車附
    載我父親譚紘沿萬壽路往春日路外側車道直行，行經肇事地
    點時，我發現自小貨車要超他左前方車輛，便由我左方斜切
    擦撞到我的左側煞車把手，我的機車搖晃重心不穩就跌倒在
    地上，並發現羅自小貨車往路旁停靠，隔一會，那台小貨車
    又往前開，又再度停下，隔一會才開走，我當時以為他會停
    下來查看我們情況，沒想到他就離開現場，當時覺得對方非
    常接近我的左側，正想往右側閃避時，就與對方發生擦撞。
    」，又於檢察官訊問時陳稱：「羅要超車，因我騎機車與我
    左前方有一部黃色自小客車，羅從第2線道切往我行駛之第3
    線道要超車，一直往我這邊靠過來，碰撞到我左煞車及左機
    車把手。」等語（見桃檢署相驗卷第7-8、32-33頁），另據
    目擊該車禍發生後之證人陳怡潔、陳良哲於武陵派出所所述
    情節（按該二人係在該交通事故位置前方約10公尺處路邊，
    ，雖未目擊該交通事故發生之經過，但所見為事故發生後之
    狀況），陳怡潔陳述當時所見情形為：「……看到前方一百
    公尺遠的那部自小貨車駕駛有下車查看自己本身的車體，再
    上車前還回頭看肇事地點，然後就離開。…」（見同上卷第
    9頁 ），陳良哲則陳稱：「……倒地傷者有一年輕人及老年
    人，該年輕人有爬起來，然後向我說有一小貨車撞擊到他，
    然後指著前方的一輛箱型小貨車，我往前方看約距離十幾公
    尺邊有一小貨車停在路邊，而該小貨車駕駛當時下車在查看
    其車頭處，該小貨車駕駛當時穿白色衣服，車號我沒注意，
    該小貨車駕駛看完後就上車離去。」、「我看見時該駕駛是
    從車頭方向走回駕駛座，所以我確定他不是在查看其車上貨
    物」等語（見同上卷第10頁），由系爭交通事故之關係人羅
    孟生、戊○○及事故發生後見聞之證人陳怡潔、陳良哲等人
    於檢察官偵查中與司法警察調查時所陳述之經過以觀，羅孟
    生所稱係以為貨物掉下來而停車查看，證人所見又係羅孟生
    查看者為貨車車頭位置，並非查看載貨車廂之貨物，可見羅
    孟生應有察覺貨車車體有與外來物件發生碰撞之情事，方有
    停車查看之舉動，但依照其查看貨車之位置為貨車車頭部位
    ，當可推知其以為碰撞位置應在車頭位置，但羅孟生所駕駛
    之貨車與被上訴人戊○○駕駛之機車發生擦撞位置乃在後側
    載貨台邊，貨車車頭自無碰撞或擦撞痕跡，因而羅孟生所稱
    以為貨物掉下貨車而停車查看等語，固非可採。但其查看貨
    車車頭以後發現並無碰撞或擦撞痕跡，而誤以為其停車位置
    後方倒地之機車與倒地之被上訴人戊○○及譚紘並非遭其駕
    駛之貨車碰撞所致，亦非不合常情，故而羅孟生所稱並非肇
    事逃逸一節，應可採信。
  (四)被上訴人戊○○騎乘之機車因與羅孟生駕駛之貨車擦撞而倒
    地後，受有四肢多處挫傷及擦傷等傷害，有聖保祿醫院93年
    12月25日診斷證明書影本可參（見同上卷第15頁），且據證
    人陳良哲所述，被上訴人戊○○可自行爬起來等語，則被上
    訴人戊○○雖受有傷害，但未喪失行動能力與意識能力，並
    非無自救能力，且有救護其父譚紘之能力，仍得自行或委託
    旁人打電話呼叫救護車救援。被上訴人主張因羅孟生肇事逃
    逸而使譚紘不及送醫而加重其受傷後之結果，致不治死亡一
    節，尚非可採。
  (五)上訴人抗辯本件車禍賠償業已經調解成立，除被上訴人已經
    領取之強制汽車責任保險理賠之1,400,000元外， 上訴人應
    另賠償與被上訴人之金額僅餘650,000元等語， 但為被上訴
    人所否認，經查，就系爭交通事故之賠償問題，兩造固曾於
    桃園縣龜山鄉調解委員會進行調解，有兩造俱不爭執其真正
    之桃園縣龜山鄉調解委員會調解通知書影本在卷可參（見原
    審卷第37-39頁）， 惟據調解委員楊進福證稱：「第一次調
    解時，羅孟生還在世，他曾同意願意賠償總共要一百二十萬
    元的賠償，不包括強制責任險的部分，當時尚未簽立調解書
    ，當時有關一百二十萬元如何給付的部分兩造有爭議，所以
    便沒有簽立，羅孟生願意支付這筆款項，當羅孟生死亡後，
    他的配偶是外籍人士，所以就由甲○○的姑姑來委任許先生
    來協調委員會做協調，後來也沒有成立，第三次協調時，有
    達成以車主有保險四十萬元加入，同意由六十五萬元的款項
    來做和解，我有特別安排時間，讓款項排入調解，但是後來
    還是沒有達成調解。」、「調解委員會有一定的程序，但是
    口頭上的承認，並沒有簽立調解是應該還沒成立，委員沒有
    此權利，當時雇主有出面作協助，姑姑也願意給付二十萬元
    的款項，被上訴人那時稱甲○○那邊沒有誠意，所以最後沒
    有成立調解。」、「以六十五萬元的現金來支付，四十萬元
    保險是由保險公司來給付，另外二十五萬元是由姑姑來給付
    ，後來我有私下與兩造協調，後來被上訴人說他們沒有誠意
    。」（見原審卷第78頁以下），按民法上之和解並不限於以
    書面方得為之，然兩造前就車禍之損害賠償係依照鄉鎮市調
    解條例規定於桃園縣龜山鄉調解委員會進行調解；惟依鄉鎮
    市調解條例第22條規定，調解成立時，應作成調解書，並轉
    報鄉鎮市公所，鄉鎮市公所並應依同條例第23條規定，將調
    解書送請管轄法院審核，故於鄉鎮市調解委員會依照鄉鎮市
    調解條例規定進行之調解，自應以作成調解書後方能認為成
    立，而於調解成立之前，參與調解之各方縱有口頭承諾亦僅
    得視為提出之調解方案而已，若嗣後調解未能成立，尚不得
    認為該提出方案之人應受其所提方案之拘束，從而，上訴人
    所稱兩造前於桃園縣龜山鄉調解委員會進行調解時，被上訴
     人曾同意扣除汽車強制責任保險理賠之1,400,000元後，上
    訴人僅須再賠償650,000元一節，自非可採
  (六)被上訴人主張羅孟生駕駛車輛，因過失致譚紘受傷死亡，應
    負侵權行為損害賠償責任一節，應屬可採，已如前述。而羅
    孟生已經死亡，其法定繼承人為上訴人甲○○，被上訴人主
    張上訴人甲○○應依民法第1148條規定，承受其被繼承人即
    羅孟生財產上之一切權利、義務，被上訴人自得向上訴人甲
    ○○請求賠償等語，並無不合。上訴人甲○○對於其為羅孟
    生之繼承人之事實，並不爭執，且上訴人甲○○並未拋棄其
    對於被繼承人羅孟生之繼承，則被上訴人主張上訴人甲○○
    應繼承羅孟生之侵權行為損害賠償責任一節，自應認為可採
    。又上訴人陳淑惠為羅孟生之僱用人，為陳淑惠所不爭執，
     則依民法第188條第1項第1款規定，自亦應負連帶賠償責任
    。
六、爭點二：上訴人應連帶負責之賠償金額為若干？
  (一)上訴人抗辯：譚紘於車禍發生時並未依規定配戴安全帽，但
    為被上訴人否認，依證人即武陵派出所警員徐浩丰於原審所
    證：「…，我到現場後，因為有頭部受傷，我有詢問他們是
    否有戴安全帽，騎士與乘客都有帶安全帽，確定是有帶安全
    帽。」、「…，關於記載沒有戴安全帽應該是我的筆誤。」
    等語（見原審卷第80頁以下），參以現場照片所示，車禍所
    遺留於地面之機車安全帽確實有兩頂並排，證人徐浩丰到庭
    所述之情節應屬可採，則譚紘於交通事故發生時，確有戴安
    全帽之事實，應堪認定。按騎乘機車之人倘若未依規定戴安
    全帽，致使頭部之傷害加重，固應認為被害人對於損害範圍
    之擴大與有過失，惟於本件車禍中，乘坐於被上訴人戊○○
    駕駛之機車後座之譚紘既已依規定戴安全帽，則上訴人辯稱
    譚紘騎乘機車未依規定戴妥安全帽，對於損害範圍之擴大與
    有過失，應負擔50%過失責任，據以抗辯上訴人應依民法第2
    17條第1項規定減輕或免除賠償金額一節，即無可採。
  (二)關於被上訴人丙○○請求之殯葬費用及醫療費用部分：
    1.被上訴人丙○○主張其為譚紘之子，前為已故之譚紘支出
      醫療費用166,404元及殯葬費用258,070元，合計支出424,
      474元， 羅孟生應依民法第192條第1項規定，賠償被上訴
      人丙○○前揭醫療費用及殯葬費用，而羅孟生已經死亡，
      其法定繼承人即上訴人甲○○應依民法第1148條規定，承
      受其被繼承人羅孟生財產上之一切權利、義務。又上訴人
      陳淑惠為羅孟生之僱用人，故被上訴人丙○○自得向上訴
      人請求賠償前揭費用等語，上訴人則抗辯被上訴人丙○○
      請求之殯葬費用及醫療費用過高等語。按「不法侵害他人
      致死者，對於支出醫療及增加生活上需要之費用或殯葬費
      之人，亦應負損害賠償責任。」，民法第192條第1項定有
      明文。經查，上訴人甲○○依繼承之規定應負擔羅孟生於
      繼承開始前所負之損害賠償責任，且上訴人陳淑惠依僱用
      人之責任，亦應負連帶賠償之責；另譚紘因車禍而死亡，
      已如前述，被上訴人丙○○為譚紘支出殯葬費用其醫療費
      用，並有其提出之統一發票及醫療費用收據影本可參（見
      原審調解卷第16-24頁）， 則被上訴人丙○○主張其得向
      上訴人請求賠償其為譚紘支出之殯葬費用及醫療費用，合
      於前揭法條規定，應認可採。
    2.關於醫療費用部分：依被上訴人丙○○提出之醫療費用收
      據影本所示，其中(一)財團法人天主教聖保祿修女會醫院部
      分有93年12月25日1,182元、93年12月25日400元、
      93年12月25日0元， (二)忠孝救護車有限公司救護車轉診費
      用2,580元，(三)財團法人長庚紀念醫院部分有93年12月2
      6日150元、93年12月30日570元、93年12月30日300元
      、93年12月30日0元，以上合計5,182元（見原審調解卷
      第16-20頁）， 此為上訴人所不爭執，自應命上訴人負連
      帶賠償責任。至於被上訴人丙○○將已由全民健康保險給
      付之金額列入向上訴人請求賠償之金額一節，業經原審判
      決此部分不應准許，業已確定在案，茲不贅論。
    3.關於殯葬費用部分：被上訴人丙○○主張其為譚紘支出殯
      葬費用258,070元，並提出翰昇沈香舖94年1月20日免用發
      票收據、桃園市殯葬管理所使用規費繳納收據、龍巖人本
      服務股份有限公司（下稱龍嚴公司）統一發票、萬安國際
      有限公司收據等影本為證（ 見原審調解卷第21-24頁），
      上訴人則辯稱被上訴人丙○○所請求之殯葬費用金額過高
      ，且未提出明細等語。按依民法第192條第1項規定，為受
      不法侵害致死之人支出殯葬費之人，亦得向加害人請求賠
      償，惟其殯葬費用應以必要，且係直接用於死者殯葬之用
      者為限，倘係非直接用於死者殯葬使用者或非必要之費用
      ，例如答禮毛巾、請客酒席等花費，自應予以剔除（最高
      法院82年台上字第295號判決參照）。 依被上訴人丙○○
       所提出之支出憑據審酌結果 ，其中關於金紙、燭等計
      2,770元、桃園市殯葬管理所使用規費計25,200元、
      往生室費用800元，均屬必要殯葬費用， 並有翰昇沈香舖
      出具之94年1月20日免用發票收據、 桃園市殯葬管理所94
      年1月18日桃園市殯規收自第72234號使用規費繳納收據、
      萬安國際有限公司93年12月30日收據影本各一件在卷可稽
      （ 見原審調解卷第21-22、24頁），以上共28,770元自應
      計入殯葬費用內；另被上訴人丙○○提出由龍巖公司出具
      之94年1月19日統一發票記載「 治喪服務 」金額64, 400
      元、 93年12月29日電子計算機統一發票記載「普羅契約」
      一式金額164,900元，二紙發票金額計為229,300元，此有
      統一發票二紙影本在卷可參（ 見原審調解卷第22-23頁 ）
      ，上訴人雖抗辯：殯葬費用過高，且未提出明細云云，惟
      經被上訴人丙○○嗣後向龍巖公司申請開立費用支出明細
      ，業經龍嚴公司出具詳實之明細（ 見本院卷第72-74頁 ）
      ，核閱其中普羅契約所包含之項目計有遺體接送、豎靈、
      棺木、入殮用品、家公祭、骨灰罐、出殯、雜支等；另治
      喪服務64,000元所包含之項目則如被證三第2、3項所列（
      見本院卷第73-74頁），觀諸該等支出細項， 此部分費用
      確係用於死者殯葬之直接及必要費用，原審認為被上訴人
      丙○○提出龍巖公司所出具之統一發票影本二紙，縱不能
      證明其中之支出全數為必要且直接用於譚紘之殯葬使用，
      然其對於確實支出此部分金額之事實則當業已證明為真，
      並斟酌一切情況，依民事訴訟法第222條第2項規定酌定此
      此部分金額為200,000元為適當，並無違誤 。況上訴人在
      本院對於上開酌定200,000元為適當之部分， 亦不爭執。
      被上訴人丙○○則得向上訴人請求賠償之殯葬費用之金額
      為228,770元。從而， 被上訴人丙○○對於上訴人得請求
      賠償之醫療費用及殯葬費用之金額計為233,952元（5182+
      28770+200000=233952）， 被上訴人丙○○關於此部分之
      請求，於此一數額範圍內屬有理由，應予准許。
  (三)關於慰藉金部分：
    1.被上訴人主張被上訴人丁○○○與譚紘自結婚以來，數十
      年相依為命，鶼鰈情深，因羅孟生之重大過失，使被上訴
      人丁○○○痛失摯愛，請求上訴人連帶賠償慰藉金1,000,
      000元； 又被上訴人丙○○、戊○○與譚紘為父子，二人
      受譚紘養育長大成人，被上訴人丙○○、戊○○對譚紘感
      激之心，不言可喻，因羅孟生之重大過失，痛失父親，兩
      人請求上訴人連帶賠償慰藉金各為750,000元等語（ 被上
      訴人丙○○請求金額計1,174,474元， 並未將慰藉金與殯
      葬費、醫療費等分列， 但依其在原審95年5月19日民事辯
      論意旨狀第4頁（見原審卷第108頁）所列請求之醫療費用
      與殯葬費用計為424,474元， 可推算出被上訴人丙○○請
      求之慰撫金為750,000元）。
    2.按「不法侵害他人之身體、健康、名譽、自由、信用、隱
      私、貞操，或不法侵害其他人格法益而情節重大者，被害
      人雖非財產上之損害，亦得請求賠償相當之金額。其名譽
      被侵害者，並得請求回復名譽之適當處分。」、「前二項
      規定，於不法侵害他人基於父、母、子、女或配偶關係之
      身分法益而情節重大者，準用之。」，民法第195條第1項
      、第3項分別定有明文。 查本件被上訴人丁○○○為譚紘
      之配偶，被上訴人丙○○、戊○○則為譚紘之子，為上訴
      人所不爭執，而被上訴人與譚紘係至親家屬，因譚紘車禍
      死亡，其等心理所受傷害當可想見，從而，被上訴人主張
      其得向上訴人請求賠償慰藉金一節，即屬可採。本院斟酌
      譚紘為15年1月生 ，於93年12月發生車禍死亡時近79歲；
      被上訴人丁○○○為36年生，於譚紘因車禍死亡時為57歲
      ，而被上訴人丙○○為63年生，被上訴人戊○○為66年生
      ，其等因被上訴人譚紘車禍死亡，心理上所受之傷害，且
      衡量上訴人甲○○為90年生，現尚年幼，且生父甲○○死
      亡，而其生母為印尼籍人士，又行蹤不明，暨兩造之教育
      程度、財產狀況及所得收入等一切情狀（見本院卷第67-8
      1頁），認為被上訴人得請求之慰藉金每人各為750,000元
      ，被上訴人於此部分內之請求，應予准許。
    3.次按強制汽車責任保險之請求權人，指下列得向保險人請
      求保險給付或向特別補償基金請求補償之人：一因汽車交
      通事故遭致傷害者，為受害人本人。二因汽車交通事故死
      亡者，為受害人之遺屬；其順位如下：(一)父母、子女及配
      偶。(二)祖父母。(三)孫子女。(四)兄弟姐妹。同一順位之遺屬
      有數人時，按人數平均分配保險給付或補償。強制汽車責
      任保險法第11條第1、2項定有明文。查本件被上訴人因譚
      紘車禍死亡 ，已受領強制汽車責任保險金1,400,000元，
      揆諸上開說明，被上訴人三人已各別受領466,667元（000
      0000/3=466667）。
    4.又按保險人依本法規定所為之保險給付，視為被保險人損
      害賠償金額之一部分；被保險人受賠償請求時，得扣除之
      。強制汽車責任保險法第36條亦有明文。查本件被上訴人
      每人得請求精神慰藉金為750,000元， 扣除上開已受領之
      466,667元後，上訴人每人仍得請求被上訴人各別給付283
      ,333 元。 另被上訴人丙○○對於上訴人得請求賠償之醫
      療費用及殯葬費用之金額計為233,952元， 已如前述，則
      上訴人應連帶賠償被上訴人丙○○金額計為517,285元 （
      283,333+233,952=517,285）。
七、上訴人雖抗辯：上訴人甲○○為90年11月21日出生，其母徐
    素娟與上訴人之父羅孟生於94年4月4日離婚，而羅孟生又於
    94年6月3日死亡，而徐素娟為一外籍新娘，根本無力負擔上
    訴人甲○○之生計，需由上訴人甲○○之伯、叔、姑等救濟
    ，倘若現在須因繼承而負起羅孟生因本件車禍所造成之重大
    損害賠償責任，對於上訴人甲○○之生計有重大之影響云云
    。按「損害非因故意或重大過失所致者，如其賠償致賠償義
    務人之生計有重大影響時，法院得減輕其賠償金額。」，固
    為民法第218條所明定， 然上訴人甲○○除提出其戶籍謄本
    ，足以證明上訴人甲○○年幼，且其母徐素娟乃印尼國籍人
    （外文名HELLI．TJHIE）（見原審調解卷第51頁）外，並未
    提出其他證據證明其生計遭受重大影響，且本件上訴人陳淑
    惠並無上述情形。再者，關於被上訴人得向上訴人請求賠償
    之金額，本院已經就雙方之資力予以斟酌，上訴人所辯應依
    民法第218條規定減輕其賠償金額云云，尚非可採。
八、綜上，被上訴人依侵權行為損害賠償之法律關係，請求上訴
    人連帶賠償其損害，其中被上訴人丁○○○、戊○○部分之
    請求各於283,333元之範圍內， 被上訴人丙○○部分之請求
    於517,285元之範圍內， 均自起訴狀繕本送達翌日即94年10
    月5日起至清償日止按年息百分之五計算之利息， 為有理由
    ，應予准許；至被上訴人請求超過該數額部分則為無理由，
    應予駁回。原審對上開不應准許部分，為上訴人敗訴之判決
    ，自有未洽。上訴意旨指摘原判決此部分不當，求予廢棄改
    判，為有理由，自應由本院將原判決此部分廢棄改判如主文
    第2項所示。至於上開應准許部分， 原審為上訴人敗訴之判
    決，並為准免假執行之宣告，經核並無違誤。上訴意旨指摘
    原判決此部分不當，求予廢棄改判，為無理由，應予駁回。
九、本件事證已臻明確，兩造其餘攻擊防禦方法，核與判決結果
    已不生任何影響，不再贅述，併此敘明。
十、據上論結，本件上訴為一部有理由、一部無理由，依民事訴
    訟法第450條、第449條第1項、第79條、第85條第1項前段、
    第2項規定，判決如主文。
中　　華　　民　　國　　96   年   5    月　   29　　　日
                    民事第三庭
                        審判長法　官  林敬修
                              法　官  藍文祥
                              法　官  劉勝吉
正本係照原本作成。
不得上訴。
中　　華　　民　　國　　96　 年　 5    月 　　30  　　日
　　　　　　　　　　　　　　　書記官  李翠齡
